臺灣高等法院民事判決　九十一年度上易字第四八二號
　　　上　訴　人　甲○○
　　　被上訴人　　乙○○
　　　　　　　　　湯乾
　　　兼右二人　　丙○○
右當事人間返還不當得利事件，上訴人對於中華民國九十一年五月一日臺灣士林地方
法院九十年度訴字第一五六一號第一審判決提起上訴，本院判決如左：
    主　　文
上訴駁回。
第二審訴訟費用由上訴人負擔。
    事實及理由
一、上訴人主張：坐落台北縣淡水鎮○○○段二六四地號及淡水鎮○○○○○段四二
    、四四地號土地係以湯乾金名義登記（下稱系爭土地），但實為上訴人之父四兄
    弟湯乾鼎、湯乾金、湯鼎杰、湯乾四兄弟所共有，應有部分各四分之一。民國
    七十七年間，湯乾鼎之長子即被上訴人乙○○、湯鼎杰之繼承人即被上訴人丙○
    ○、被上訴人湯乾，分別以一百九十坪、一百坪、二百坪合計四百九十坪，以
    總價新台幣（下同）一千四百萬元售予訴外人陳獻英，因系爭土地係以湯乾金名
    義登記，故被上訴人出售土地，以湯乾金名義簽定買賣契約，系爭土地在七十七
    年間出售第三人時，被上訴人與上訴人之父湯乾金合意終止信託關係。惟國稅局
    不知信託關係之存在，將被上訴人售地款之漏稅帳，算至湯乾金之繼承人之頭上
    ，合計應繳八百四十八萬五千八百六十四元，八十八年一月五日上訴人依據分單
    代繳納六十九萬九千七百八十元。系爭土地為被上訴人所有，因此產生之稅金應
    由被上訴人負擔，上訴人代被上訴人繳納，被上訴人受有遺產稅及罰鍰免為繳納
    之利益，上訴人自得依據不當得利之法律關係請求被上訴人給付各自應負擔之稅
    款及罰鍰。並聲明：(一)原判決廢棄。(二)被上訴人丙○○應給付上訴人十四萬二千
    八百十二點二元，及自八十八年一月五日起至清償日止，按年息百分之五計算之
    利息。(三)被上訴人乙○○應給付上訴人二十七萬一千三百四十三點三元，及自八
    十八年一月五日起至清償日止，按年息百分之五計算之利息。(四)被上訴人湯乾
    應給付上訴人二十八萬六千六百二十四點五元，及自八十八年一月五日起至清償
    日止，按年息百分之五計算之利息。(五)第一、二審訴訟費用由被上訴人負擔。
二、被上訴人則以：
    (一)不知上訴人係以何證據計算出請求之金額。
    (二)上訴人主張所受之損害係代被上訴人繳付遺產稅及罰鍰，惟該筆收入由國稅局
      取得，國稅局取得遺產稅及罰鍰係有法律上之原因，被上訴人並未因此受有利
      益，且該遺產稅及罰鍰非因被上訴人之不當行為所產生。
    (三)依上訴人所主張，系爭土地被上訴人擁有之權利，已於七十七年間出售予陳獻
      英時終止信託關係，則自斯時起至七十九年六月三十日土地移轉登記為止，該
      土地雖仍登記在湯乾金名下，但其信託關係是存於陳獻英與湯乾金間，且系爭
      遺產稅及罰鍰所由來之一千四百萬元（九百萬元及五百萬元）抵押權係擔保陳
      獻英之土地移轉登記請求權而來，故上訴人主張代被上訴人繳付遺產稅及罰鍰
      ，與其主張之事實不能併存。
    (四)湯乾金與被上訴人終止信託關係時，負有給付信託收益、交付信託物之義務，
      依遺產及贈與稅法第十七條第一項第九款之規定其屬可扣除者，並免徵遺產稅
      。上訴人遭課罰鍰，與其以不正當行為逃漏遺產稅有關，與信託關係或被上訴
      人有無出售系爭土地無關。
    (五)上訴人在申報遺產稅時不誠實申報，將陳獻英所享有之一千四百萬元抵押權偽
      報成基於欠債（金錢債權）而設定，致國稅局不察核定其中之一千二百萬元列
      為湯乾金之欠債，剔除在遺產額外，嗣經檢舉發現逃漏而更正之。與信託關係
      、出售土地行為無關，自無不當得利之問題。
    (六)答辯聲明：駁回上訴。
三、兩造不爭之事實：
    (一)系爭土地信託登記為湯乾金名義，實為湯乾鼎、湯乾金、湯鼎杰、湯乾四兄
      弟所共有，應有部分各四分之一。信託關係於七十七年間因土地之出售，兩造
      合意終止信託關係。
    (二)上訴人曾繳納遺產稅二十三萬七千五百三十二元及罰鍰四十六萬二千二百四十
      八，合計六十九萬九千七百八十元，有繳款書二份附於原審訴字第一六五號卷
      第四一、四二頁可佐，且為被上訴人所不爭執，堪信屬實。
四、兩造爭點之論述：
    上訴人主張登記為湯乾金名義之系爭土地，實際上為湯乾鼎、湯乾金、湯鼎杰、
    湯乾四兄弟共有，應有部分各四分之一，湯乾金死亡後應繳納之遺產稅及罰鍰
    中，因系爭土地事實上非登記名義人湯乾金一人單獨所有，本應由被上訴人共同
    繳納，上訴人已代被上訴人繳付，爰本於不當得利之法律關係請求被上訴人返還
    。則本件之爭點在於上訴人主張代繳之遺產稅及罰鍰合計六十九萬九千七百八十
    元，是否因系爭土地之信託登記為產生。
    (一)上訴人因補徵遺產稅事件，曾提起行政訴訟，經台北高等行政法院以八十九年
      度訴字第一七○七號駁回原告之訴，有判決書附於本院卷第三九頁可參。依該
      判決書認定之事實，之所以補徵遺產稅二百八十八萬零四百二十六元及因逃漏
      稅捐而處以罰鍰五百六十萬五千四百三十八元，係因上訴人虛列湯乾金生前有
      未償債一千二百萬元，經國稅局剔除該一千二百萬元債務後，核定湯乾金之遺
      產淨額為一千三百六十四萬三千四百二十元而開單補徵遺產稅。是被上訴人抗
      辯補徵遺產稅係因上訴人在申報遺產稅時不誠實申報所致，與信託關係、出售
      土地行為無關，尚非無據。
    (二)按當事人主張有利於己之事實者，就其事實有舉證之責任，民事訴訟法第二百
      七十七條定有明文。上訴人主張上訴人繼承湯乾金四筆土地之應有部分，價值
      共一百六十一萬九千八百七十一元（原審訴字第一六五號卷第八一、八六頁）
      ，未達繳納遺產稅之門檻，並提出土地登記簿謄本為證。惟按「遺產稅按被繼
      承人死亡時，依本法規定計算之遺產總額，減除第十七條規定之各項扣除額及
      第十八條規定之免稅額後之課稅遺產淨額，依左列規定稅率課徵之」遺產及贈
      與稅法第十三條定有明文。身為湯乾金繼承人之上訴人是否應繳納遺產稅，端
      視被繼承人湯乾金之遺產總額若干而定。而湯乾金之繼承人共有五人，除上訴
      人外，尚有湯玉霞、湯鴻章、湯鴻春及湯陳對妹，觀之上訴人製作之繼承系統
      表（前揭卷第二九頁）甚明。因上訴人得與其他繼承人自由決定分割湯乾金遺
      產之方式，故上訴人等五位繼承人是否應就湯乾金遺留之財產繳納遺產稅，並
      非由嗣後上訴人個人繼承所得之遺產決定。易言之，上訴人就其主張上訴人本
      無庸繳納遺產稅，純因系爭土地信託登記為湯乾金名義乃有遺產稅產生乙節，
      並未舉證以實其說，自難信其主張為真正。況被上訴人質疑上訴人係依何證據
      計算出本件請求之金額，上訴人亦始終未立證以佐其說，蓋上訴人提出之繳款
      單僅能證明遺產稅及罰鍰共六十九萬九千七百八十元係由上訴人繳納，不能證
      明該金額與系爭土地有何關連，則上訴人主張前揭款項係因系爭土地而產生云
      云，尚非可取。
    (三)上訴人未能證明其所繳納之遺產稅及罰鍰計六十九萬九千七百八十元係因系爭
      土地而產生，則其主張代被上訴人繳納乙節，自非可採，故被上訴人抗辯其等
      未受有利益，堪以採信。被上訴人既未受有利益，縱令上訴人主張其受有損害
      ，二者之間既無相當因果關係，上訴人自無從根據不當得利之法律關係向被上
      訴人請求返還。
五、綜上所述，上訴人主張，為不足採，被上訴人抗辯，尚屬可信。從而，上訴人主
    張本於不當得利之法律關係，請求被上訴人給付如上訴聲明之金額，為無理由，
    不應准許。其假執行之聲請亦失所附麗，應併予駁回。原審為上訴人敗訴之判決
    ，及駁回其假執行之聲請，理由固未盡相同，結論仍屬一致，應予維持。上訴意
    旨指摘原判決不當，求予廢棄改判，為無理由，應予駁回。
六、本件事證已臻明確，兩造其餘攻擊防禦方法，經審酌後，或與本件無涉，或與判
    決結果不生影響，毋庸一一論列。
七、據上論結，本件上訴為無理由，依民事訴訟法第四百四十九條第一項、第七十八
    條，判決如主文。
中　　　華　　　民　　　國　　九十一　　年　　　九　　　月　　　十八　　日
                                  民事第九庭
　　　　　　　　　　　　　　　　　　　審判長法　官　吳　謙　仁
　　　　　　　　　　　　　　　　　　　　　　法　官　魏　大　喨
　　　　　　　　　　　　　　　　　　　　　　法　官　蘇　瑞　華
右正本係照原本作成。
不得上訴。
中　　　華　　　民　　　國　　九十一　　年　　　九　　　月　　二十五　　日
　　　　　　　　　　　　　　　　　　　　　　書記官　賴　以　真
